臺灣臺南地方法院刑事判決
109年度重訴字第17號
公  訴  人  臺灣臺南地方檢察署檢察官
被      告  吳芳毅



指定辯護人  陳振榮律師
上列被告因殺人等案件，經檢察官提起公訴（109年度偵字第184
16號、109年度偵字第23270號），本院判決如下：
    主  文
吳芳毅犯非法持有可發射子彈具殺傷力之非制式手槍罪，累犯，
處有期徒刑柒年陸月，併科罰金新臺幣拾萬元，罰金如易服勞役
，以新臺幣壹仟元折算壹日；又犯殺人罪，累犯，處有期徒刑拾
伍年。應執行有期徒刑貳拾年。
扣案之非制式手槍壹支（含彈匣壹個，槍枝管制編號○○○○○○○○○○
號）沒收。
    事  實
一、吳芳毅明知可發射子彈，具有殺傷力之非制式手槍及子彈，
    均係槍砲彈藥刀械管制條例所列管之管制物品，非經中央主
    管機關許可，不得無故持有，竟未經許可，基於持有可發射
    子彈具有殺傷力之非制式手槍及子彈之犯意，於民國102年
    間某日，在不詳地點，以新臺幣（下同）3萬元之代價，向
    真實姓名、年籍均不詳，自稱「葉建成」之人購買具殺傷力
    之非制式手槍1支（含彈匣1個，槍枝管制編號：0000000000
    號）及具殺傷力之非制式子彈6顆等物，並將之藏放於臺南
    市新市區大社村住處及臺南市○○區○○000號住處內，而自斯
    時起未經許可持有上開非制式手槍及具有殺傷力之子彈共6
    顆。吳芳毅並於購買槍彈未久，持上開槍彈前往住處附近進
    行試射，經試射其中1顆並順利擊發，已可確認其所持槍、
    彈擊發功能皆屬正常。
二、吳芳毅與張修誌於109年10月4日凌晨4時許，同在臺南市○市
    區○○00○0號前烤肉，張修誌因不滿國中就學時期遭吳芳毅欺
    負之事而與吳芳毅發生口角爭執，並相互拉扯，嗣雙方均離
    開現場後，吳芳毅與張修誌以行動電話聯絡後互相嗆聲相約
    見面，吳芳毅乃返回上開住所取出上開槍、彈，並將子彈上
    膛後，於同日凌晨4時55分許，駕駛車牌號碼000-0000號自
    用小客車，前往前揭烤肉現場未遇張修誌，吳芳毅朝路邊農
    田射擊子彈2顆洩憤後，再前往張修誌位於臺南市○市區○○街
    00號之住處欲找張修誌理論。吳芳毅明知持槍朝他人所在位
    置任意射擊，將有導致他人遭子彈擊中之風險，若係命中人
    體重要器官所在部位，更有導致他人因大量失血而死亡之可
    能，猶因氣憤難耐，萌生若因此造成張修誌之死亡亦不違背
    其本意之不確定故意，待張修誌走出家門靠近後，朝張修誌
    方向擊發1槍，因未見張修誌倒地，吳芳毅再擊發第2顆子彈
    ，但因卡彈而無法順利擊發，吳芳毅排除前揭卡彈障礙後，
    掉出第2顆非制式子彈，再朝張修誌方向射擊1槍，致張修誌
    受有胸部穿刺傷併左側血胸、左上肺葉及左下肺葉撕裂傷、
    低血容積休克、急性腎衰竭、全身瀰漫性凝血功能異常等傷
    害，經送往臺南市立安南醫院急救，仍因全身瀰漫性凝血功
    能異常而於同日晚間9時6分許不治身亡。吳芳毅於槍殺張修
    誌後隨即駕車駛離現場，經警據報到場處理並調閱監視器錄
    影畫面，鎖定吳芳毅所使用之車輛，而循線查悉上情。
三、案經臺灣臺南地方檢察署檢察官相驗暨張修誌之妻馮茲云告
    訴及臺南市政府警察局善化分局報告臺灣臺南地方檢察署檢
    察官偵查起訴。
　　理  由
壹、證據能力部分：
一、按被告以外之人於審判外之言詞或書面陳述，除法律有規定
     者外，不得作為證據，刑事訴訟法第159條第1項固定有明
    文。惟被告以外之人於審判外之陳述，雖不符同法第159條
    之1至同條之4規定，而經當事人於審判程序同意作為證據，
    法院審酌該言詞或書面陳述作成時之情況，認為適當者，亦
    得為證據；又當事人、代理人或辯護人於法院調查證據時，
    知有同法第159條第1項不得為證據之情形，而未於言詞辯論
    終結前聲明異議者，視為有前項之同意，同法第159條之5第
    1項、第2項亦有明文規定。經查，本判決下述所引用被告以
    外之人於審判外之陳述，檢察官、被告及辯護人於本院準備
    期日及審理期日，均表示同意有證據能力，本院審酌上開傳
    聞證據製作時之情況，尚無違法不當及證明力過低之瑕疵，
    亦認以之作為證據要屬適當，爰依刑事訴訟法第159條之5第
    1項之規定，認均有證據能力。
二、本院以下所引用之非供述證據，均與本件事實具有自然關連
     性，且核屬書證、物證性質，又查無事證足認有違背法定
    程序或經偽造、變造所取得等證據排除之情事，復經本院依
    刑事訴訟法第164條、第165條踐行物證、書證之調查程序，
    檢察官、被告及辯護人對此部分之證據能力亦均不爭執，堪
    認有證據能力。
貳、實體部分：
一、訊據被告吳芳毅對於前揭未經許可持有非制式手槍及子彈、
    殺人等犯罪事實，業於警詢、偵訊、本院準備程序及審理時
    均坦承不諱（詳警卷第2頁至第8頁、臺灣臺南地方檢察署10
    9年度相字第1511號偵查卷〈以下簡稱相字卷〉第105頁至第10
    7頁、109年度偵字第18416號偵查卷〈以下簡稱偵卷〉第91頁
    至第95頁、第101頁至第102頁、本院卷第97頁、第116頁、
    第164頁），核與證人即告訴人馮姿云警詢及偵查中之證述
    、證人邱浚暐、傅懋宇、余函育於警詢、偵查中之證述、證
    人陳士傑於警詢、偵查、本院審理時之證述、證人吳保吉於
    警詢及本院審理時之證述、證人張雅婷、陳卉婕本院審理時
    之證述情節（詳警卷第9頁至第11頁、第13頁至第21頁、第2
    3頁至第29頁、相字卷第17頁至第19頁、第113頁至第115頁
    、偵卷第165頁、第115頁至第117頁、第121頁至第123頁、
    第129頁至第131頁、第139頁至第141頁、本院卷第116頁至
    第128頁、第164頁至第181頁）相符，且有台南市善化分局
    新市分駐所110報案紀錄單、邱浚暐109年10月4日指認犯罪
    嫌疑人紀錄表、現場照片2張、監視器錄影畫面翻拍照片7張
    、路口監視器錄影畫面翻拍照片4張、查獲被告照片6張、「
    張修誌遭槍擊案」勘察採證照片21張、證物清單、臺南市政
    府警察局109年10月4日扣押筆錄、扣押物品目錄表、扣押物
    品收據、臺南市政府警察局槍枝初步檢視報告表及照片11張
    、車輛詳細資料報表、臺南市政府警察局善化分局109年10
    月28日南市警善偵字第1090555954號函暨檢附之鑑定書在卷
    （詳警卷第30頁至第70頁、偵卷第145頁至第149頁 ）可按
    ，及上開槍枝扣案可資佐證。又被害人張修誌於上開時、地
    ，因遭被告持前揭槍彈射擊，受有胸部穿刺傷併左側血胸、
    左上肺葉及左下肺葉撕裂傷、低血容積休克、急性腎衰竭、
    全身瀰漫性凝血功能異常等傷害，經送往臺南市立安南醫院
    急救，仍因全身瀰漫性凝血功能異常而於同日晚間9時6分許
    不治身亡等情，有臺南市立安南醫院109年10月4日診字第10
    910285923號診斷證明書、臺灣臺南地方檢察署109年10月5
    日勘驗筆錄、109年10月6日解剖筆錄、臺南市立安南醫院-
    委託中國醫藥大學興建經營109年10月19日安院醫事字第109
    0005977號函暨檢附之病歷影本一份、臺南市政府警察局善
    化分局109年10月15日南市警善偵字第109536844號函暨檢附
    之相驗照片、法務部法醫研究所109年11月3日法醫理字第10
    900074600號函檢附之解剖報告書暨鑑定報告書、臺灣臺南
    地方檢察署109年10月9日相驗屍體證明書附卷（詳相字卷第
    21頁、第87頁至第89頁、第111頁、第119頁、第129頁至第1
    30頁、第131頁至第223頁）可憑。而上開手槍、子彈經送請
    內政部警政署刑事警察局鑑定結果，認「送鑑手槍1支（槍
    枝管制編號：0000000000），認係非制式手槍，由仿手槍外
    型製造之槍枝，組裝已貫通之金屬槍管而成，擊發功能正常
    ，可供擊發適用子彈使用」、「送鑑子彈1顆，認係非制式
    子彈，由金屬彈殼組合直徑約8.8mm金屬彈頭而成，經試射
    ，可擊發，認具殺傷力」等情，有內政部警政署刑事警察局
    109年12月9日刑鑑字第1098009534號鑑定書暨槍枝影像4張
    、內政部警政署刑事警察局109年11月5日刑鑑字第10980095
    32號鑑定書及子彈影像8張、內政部警政署刑事警察局110年
    1月28日刑鑑字第1100002973函附卷（詳偵卷第185頁至第18
    8頁、第151頁至第156頁、本院卷第111頁）可佐，是扣案之
    非制式手槍及子彈均確實具有殺傷力無訛，足認被告上開任
    意性自白與事實相符，堪以採信。
二、被告吳芳毅及其辯護人雖以：張修誌係在被告之女兒面前辱
    罵、毆打被告，被告遭受此莫大侮辱，激憤難忍，係基於義
    憤而殺害張修誌等語置辯。然按刑法第273條第1項之義憤殺
    人罪，其所謂「義憤」乃謂基於道義、公義之理由而生憤慨
    ，在客觀上須因被害人之不義行為足以引起公眾憤慨，依一
    般通常觀念又確屬使人無可容忍者，始可謂為「義憤」（最
    高法院94年度台上字第1391號判決可資參照）；又所謂「當
    場」者，係指該一義憤，係在不義行為之當場所激起，而立
    為實施傷害者，始足當之（最高法院91年度台上字第4672號
    判決可資參照），是若行為已經過去，事後痛恨將其殺害，
    不得謂之當場基於義憤而殺人。查本件肇因於被告吳芳毅偕
    同幼女與被害人吳芳毅於109年10月4日凌晨4時許，同在臺
    南市○市區○○00○0號前烤肉，被害人張修誌因不滿國中就學
    時期遭吳芳毅欺負，而與被告吳芳毅發生口角爭執，並相互
    拉扯，嗣雙方均離開現場後，被告吳芳毅與被害人張修誌以
    行動電話聯絡後互相嗆聲相約見面，吳芳毅乃返回住所取上
    揭槍、彈，前往被害人張修誌位於臺南市○市區○○街00號之
    住處找被害人張修誌理論，並於該處槍殺被害人等情，業據
    被告吳芳毅供述在前，核與前揭證人證述相符，被告所辯在
    幼女面前遭被害人張修誌辱罵、毆打縱令屬實，亦僅係受被
    害人張修誌毆辱欺凌，致憤而殺人，並非基於道義、公義之
    理由而生憤慨之心殺人，且被告吳芳毅於烤肉現場與被害人
    張修誌發生爭執拉扯後，返家取槍至被害人張修誌住處槍殺
    被害人，亦與刑法第273條第1項之「當場」之要件不合，故
    被告吳芳毅辯稱其係基於義憤而殺人，尚非的論，自應依普
    通殺人罪處斷。
三、綜上所述，本案事證明確，被告犯行洵堪認定，應依法論科
    。
四、論罪科刑：
  ㈠核被告吳芳毅所為，係犯槍砲彈藥刀械管制條例第7條第4項
    之未經許可持有手槍罪、同條例第12條第4項之未經許可持
    有子彈罪及犯刑法第271條第1項之殺人罪。被告吳芳毅以一
    持有行為同時未經許可持有非制式手槍及子彈而同時觸犯上
    開2罪名，為想像競合犯，應依刑法第55條前段規定，從一
    重依槍砲彈藥刀械管制條例第7條第4項之未經許可持有非制
    式手槍罪處斷。被告吳芳毅持有具殺傷力之子彈6顆，雖客
    體有數個，然所侵害之社會法益則僅 1個，僅論以單純一罪
    （最高法院82年度台上字第5303號刑事判決參照）。又數行
    為於同時同地或密切接近之時，地實行，侵害同一之法益，
    各行為之獨立性極為薄弱，依一般社會健全觀念，在時間差
    距上，難以強行分開，在刑法評價上，以視為數個舉動之接
    續施行，合為包括之一行為予以評價，較為合理，則屬接續
    犯（最高法院86年台上字第3295號判例要旨參照）。查被告
    吳芳毅持槍朝被害人張修誌射擊2顆子彈，以遂其殺人之目
    的，被告吳芳毅顯係基於單一之殺人犯意，而接續侵害同一
    被害人張修誌之生命法益，雖有數次之舉動以實現其犯罪目
    的，惟依一般社會通念觀察，被告吳芳毅前後各次持槍殺害
    被害人張修誌之行為，其獨立性極為薄弱，依一般社會健全
    觀念，在時間差距上，難以強行分開，在刑法評價上，以視
    為數個舉動之接續施行，較屬妥適，應論以接續犯。
　㈡再按行為人為犯特定罪而持有槍、彈，並於持有槍、彈後即
    緊密實行該特定犯罪，雖其持有槍、彈之時、地與犯特定罪
    之時、地，在自然意義上非完全一致，然二者仍有部分合致
    ，且犯罪目的單一，依一般社會通念，認應評價為一罪方符
    合刑罰公平原則，如予數罪併罰，反有過度評價之疑，與人
    民法律感情亦未契合。是刑法於牽連犯廢除後，適度擴張一
    行為概念，認此情形為一行為觸犯數罪名之想像競合犯，固
    屬適當。惟若原即持有槍、彈，以後始另行起意執槍犯罪，
    則其原已成立之持有槍、彈罪與嗣後之犯罪，即無從認係一
    行為所犯，而應依刑法第50條併合處罰（最高法院 100年度
    台上字第2080號刑事判決參照）。查被告吳芳毅係於102年
    間持有上開槍彈，於非法持有行為繼續當中，因不滿被害人
    張修誌之言行，始起意持以殺人，此經被告吳芳毅供述在卷
    ，而其持槍殺害被害人張修誌之犯罪時間為109年10月4日，
    距離其開始持有上開槍、彈已有數年，足認被告吳芳毅並非
    基於涉犯殺人罪之目的，才開始持有上開違禁物。被告吳芳
    毅既係另行起意持槍殺害被害人張修誌，其所犯未經許可持
    有槍、彈罪，與其後所犯之殺人罪，應無論以一行為觸
    犯數罪名之想像競合犯可言。從而，被告吳芳毅前開所犯未
    經許可持有非制式手槍罪、殺人罪間，犯意各別，行為互殊
    ，應予分論併罰。
  ㈢又被告吳芳毅係自102年間某日起至109年10月4日為警查獲止
    持有本案槍彈，係屬繼續犯，應論以單一持有行為。又非法
    持有、寄藏槍枝、子彈之罪，前後行為屬犯罪之繼續，為單
    一犯罪行為，不能割裂，犯罪之完成須以其繼續持有行為終
    了時為斷，是其犯罪行為若跨越前案執行完畢之前後，因繼
    續行為之一部係在前案執行完畢後所犯，仍屬刑之執行完畢
    後仍犯罪。是繼續犯之「最初行為」、「中間行為」或「行
    為終了」，祗要其中一部行為係在另一犯罪所處有期徒刑執
    行完畢5年以內者，即該當累犯之要件。另按依司法院釋字
    第775 號解釋解釋文及理由意旨，係指構成累犯者，不分情
    節，一律加重最低本刑，於不符合刑法第59條所定要件之情
    形下，致生行為人所受之刑罰超過其所應負擔罪責之個案，
    不符罪刑相當原則、比例原則。於此範圍內，在刑法第47條
    第1 項修正前，為避免發生上述罪刑不相當的情形，法院就
    該個案應裁量是否加重最低本刑。依此，該解釋係指個案應
    量處最低法定刑、又無法適用刑法第59條規定減輕之情形，
    法院應依此解釋意旨裁量不予加重最低本刑，並非指前案為
    同性質之案件始有累犯加重之適用（最高法院109 年度台上
    字第518 、296 號判決意旨參照）。查被告吳芳毅前因傷害
    、妨害自由及重傷害等案件，分別經臺灣高等法院臺南分院
    、最高法院判處有期徒刑3月、3月、3年確定，並經臺灣高
    等法院臺南分院以102年度聲字第998號裁定應執行有期徒刑
    3年3月確定，於104年9月10日因縮短刑期假釋出監，於105
    年6月15日縮刑期滿，假釋未經撤銷視為執行完畢等情，有
    臺灣高等法院被告前案紀錄表在卷可按，而被告吳芳毅就其
    殺人犯行，係於前案執行完畢後5年內再犯；就其所為持有
    槍彈之期間，則跨越上開有期徒刑執行完畢之前後，揆諸前
    揭說明，亦屬於前所犯之罪所處之有期徒刑執行完畢後，5
    年內故意再犯本案有期徒刑以上之罪。是被告於有期徒刑執
    行完畢後5年內，再故意犯本件有期徒刑以上之2罪，依刑法
    第47條第1項規定，均構成累犯。本院審酌被告前既因傷害
    、妨害自由、重傷害等案件，入監執行相當期間，經假釋期
    滿執行完畢後，卻仍未能戒慎其行為，再犯下本案嚴重危害
    社會治安之非法持有槍彈及剝奪他人生命法益之殺人等罪，
    顯見其漠視法紀，未因前案徒刑之執行產生警惕作用，足認
    其具有特別惡性，對刑罰之反應力薄弱，且本案適用累犯規
    定予以加重其刑，並無其所受刑罰超過所應負擔罪責而致其
    人身自由因此遭受過苛之侵害情事，爰依刑法第47條第1項
    規定，就被告所犯上開2罪，除法定刑為死刑、無期徒刑部
    分，依法不得加重外，其餘法定刑為有期徒刑、罰金刑部分
    ，應各依刑法第47條第1項之規定，加重其刑。
　㈣爰審酌被告吳芳毅明知非制式手槍、子彈對生命財產安全及
    社會秩序危害至鉅，仍無視國家制定法律嚴加查緝取締之禁
    令，竟仍未經許可持有之，兼衡其持有槍彈期間長達6、7年
    之久，對於社會治安造成之潛在威脅程度非微，而被告更曾
    攜帶上開槍彈外出持以試射，藉此明瞭該等槍彈有無足以危
    及他人生命、身體安全之殺傷力，更加彰顯其惡性；又被害
    人張修誌係其國中學弟，彼此相識已有10餘年，竟僅因被害
    人張修誌不滿國中就學時期遭被告吳芳毅欺負，雙方發生口
    角爭執、拉扯之事，即無視他人生命價值恣意動用私刑，率
    然開槍行兇，以宣洩個人心中不滿情緒，致被害人張修誌傷
    重不治死亡，造成被害人張修誌家屬難以撫平之哀痛，並嚴
    重影響社會治安，犯罪手段兇狠、目無法紀、情節重大，所
    生危害至深且鉅，自應予以從重量刑，並考量被告雖坦承犯
    行，然迄今仍未與告訴人張修誌家屬達成和解或給付賠償，
    彌補其等精神上所受痛苦之犯後態度，復考量被告吳芳毅自
    陳國中畢業之智識程度、被羈押前在永康工業區從事製造煞
    車皮之工作，月入約28,000元，已離婚，被羈押前與母親、
    幼女同住之家庭生活經濟狀況（詳本院卷第194頁）等一切
    情狀，暨參酌告訴人馮茲云對於量刑所表示之意見（詳本院
    卷第194頁），就被告所犯上開2罪，分別量處如主文所示之
    刑，罰金部分併諭知易服勞役之折算標準。復審酌被告所犯
    上開2罪之犯罪類型、侵害法益、犯罪情節、手段及關連性
    等因素，依各該罪合併後之不法內涵、罪責原則及合併刑罰
    所生效果等，就該2罪所宣告有期徒刑部分定其應執行之刑
    如主文所示，以示懲儆。
五、沒收：
　  按違禁物，不問屬於犯罪行為人與否，沒收之，刑法第38條
    第1項定有明文。查本件被告吳芳毅非法持有之非制式手槍1
    支（含彈匣1個，槍枝管制編號：0000000000號）業據扣案
    ，係槍砲彈藥刀械管制條例第4條第1項第1款所列管之槍枝
    ，業經本院認定如前，自屬違禁物，應依刑法第38條第1項
    之規定，宣告沒收。另扣案業經鑑定機關試射之非制式子彈
    1顆，雖經鑑定認具殺傷力，然因試射擊發已失其子彈之結
    構及性能，依目前狀態已不具殺傷力，非屬違禁物，爰不予
    宣告沒收。至於案發現場扣得之彈殼及彈頭各2顆，為被告
    開槍擊發所剩餘，已失其子彈之結構及性能，依目前狀態已
    不具殺傷力，非屬違禁物，亦無庸宣告沒收，附此說明。
據上論結，應依刑事訴訟法第299條第1項前段，槍砲彈藥刀械管
制條例第7條第4項、第12條第4項，刑法第11條前段、第271條第
1項、第55條前段、第47條第1項、第42條第3項前段、第51條第5
款、第38條第 1項，判決如主文。
本案經檢察官李政賢提起公訴，檢察官呂舒雯到庭執行職務。
中　　華　　民　　國　　110 　年　　3 　　月　　22　　日
　　　　　　　　　刑事第八庭  審判長法　官　鄭燕璘
　　　　　　　　　                  法  官  卓穎毓
　　　　　　　　　                  法  官  郭瓊徽
以上正本證明與原本無異
如不服本判決應於收受本判後20日內向本院提出上訴書狀，並應
敘述具體理由。其未敘述上訴理由者，應於上訴期間屆滿後20日
內向本院補提理由書狀（均須按他造當事人之人數附繕本）「切
勿逕送上級法院」。
  　　　　　　　　　　　　　　　    書記官　陳冠廷
中　　華　　民　　國　　110 　年　　3 　　月　　22　　日
附錄本案論罪科刑法條全文：
槍砲彈藥刀械管制條例第7條
未經許可，製造、販賣或運輸制式或非制式火砲、肩射武器、機
關槍、衝鋒槍、卡柄槍、自動步槍、普通步槍、馬槍、手槍或各
類砲彈、炸彈、爆裂物者，處無期徒刑或7年以上有期徒刑，併
科新臺幣3千萬元以下罰金。
未經許可，轉讓、出租或出借前項所列槍砲、彈藥者，處無期徒
刑或5年以上有期徒刑，併科新臺幣1千萬元以下罰金。
意圖供自己或他人犯罪之用，而犯前二項之罪者，處死刑或無期
徒刑；處徒刑者，併科新臺幣5千萬元以下罰金。
未經許可，持有、寄藏或意圖販賣而陳列第1項所列槍砲、彈藥
者，處5年以上有期徒刑，併科新臺幣1千萬元以下罰金。
意圖供自己或他人犯罪之用，以強盜、搶奪、竊盜或其他非法方
法，持有依法執行公務之人所持有之第1項所列槍砲、彈藥者，
得加重其刑至二分之一。
第1項至第3項之未遂犯罰之。

槍砲彈藥刀械管制條例第12條
未經許可，製造、販賣或運輸子彈者，處1年以上7年以下有期徒
刑，併科新台幣500萬元以下罰金。
未經許可，轉讓、出租或出借子彈者，處6月以上5年以下有期徒
刑，併科新台幣300萬元以下罰金。
意圖供自己或他人犯罪之用，而犯前二項之罪者，處3年以上10
年以下有期徒刑，併科新台幣700萬元以下罰金。
未經許可，持有、寄藏或意圖販賣而陳列子彈者，處5年以下有
期徒刑，併科新台幣300萬元以下罰金。
第1項至第3項之未遂犯罰之。

中華民國刑法第271條
（普通殺人罪）
殺人者，處死刑、無期徒刑或10年以上有期徒刑。
前項之未遂犯罰之。
預備犯第1項之罪者，處2年以下有期徒刑。